臺灣臺南地方法院臺南簡易庭民事判決
111年度南簡字第895號
原      告  凱基商業銀行股份有限公司
                      設臺北市○○區○○○路000號九樓、十樓及十一樓
法定代理人  龐德明  
訴訟代理人  蔡佳和  
            張月瑜  
被       告  黃麗香  
兼訴訟代理人 李政洋  
上列當事人間請求塗銷所有權移轉登記事件，經本院於民國111
年9月15日言詞辯論終結，判決如下：
    主  文
確認被告黃麗香、李政洋間就如附表所示不動產於民國95年7月2
5日所為之買賣債權行為，及於民國95年9月15日以買賣為原因之
所有權移轉登記物權行為均不存在。
被告李政洋應將如附表所示不動產於民國95年9月15日以買賣為
原因之所有權移轉登記予以塗銷。
訴訟費用新臺幣1,220元由被告負擔。
    事實及理由
一、按當事人喪失訴訟能力或法定代理人死亡或其代理權消滅者
    ，訴訟程序在有法定代理人或取得訴訟能力之本人，承受其
    訴訟以前當然停止；前開承受訴訟人於得為承受時，應即為
    承受之聲明；聲明承受訴訟，應提出書狀於受訴法院，由法
    院送達於他造，民事訴訟法第170條、第175條第1項、第176
    條分別定有明文，依同法第436條第2項之規定，亦為簡易訴
    訟程序所適用。本件原告法定代理人原為魏寶生，於民國11
    1年7月15日變更為龐德明，經其具狀聲明承受訴訟，有原告
    民事承受訴訟狀、經濟部111年7月15日經授商字第11101128
    150號函及公司變更登記在卷可稽（見本院卷第89-97頁），
    程序上於法相合，應予准許。
二、次按確認法律關係之訴，非原告有即受確認判決之法律上利
    益者，不得提起之，民事訴訟法第247條第1項前段定有明文
    。所謂即受確認判決之法律上利益，係指法律關係之存否不
    明確，原告主觀上認其在法律上之地位有不安之狀態存在，
    且此種不安之狀態，能以確認判決將之除去者而言，若縱經
    法院判決確認，亦不能除去其不安之狀態者，即難認有受確
    認判決之法律上利益；苟具備前開要件，即得謂有即受確認
    判決之法律上利益，縱其所求確認者為他人間之法律關係，
    亦非不得提起（最高法院52年度台上字第1240號、42年度台
    上字第1031號裁判意旨參照）。原告主張其為被告黃麗香之
    債權人，如附表所示之不動產(下稱系爭不動產)為被告黃麗
    香所有，然被告黃麗香為避免遭原告追償，將系爭不動產以
    買賣為原因移轉登記至被告李政洋名下，侵害原告債權之行
    使等情，但為被告所否認，則被告間所為系爭不動產之買賣
    債權行為及所有權移轉登記之物權行為是否存在，陷於不明
    確之危險，原告能否對系爭不動產追償，在法律上之地位不
    明，而有受侵害之危險，該法律上地位之不安及危險，原告
    得以確認被告間就系爭不動產之債權行為及物權行為不存在
    之判決排除之，揆諸前揭說明，原告提起本件確認之訴，應
    認有即受確認判決之法律上利益，合先敘明。
三、原告主張：被告黃麗香於88年9月28日與訴外人萬泰商業銀
    行股份有限公司（下稱萬泰銀行，萬泰銀行嗣後核准更名為
    凱基商業銀行股份有限公司即原告）訂立小額循環信用貸款
    契約，自95年3月起未依約繳款，嗣被告黃麗香申請銀行公
    會債務協商達成分期還款協議，按期還款至96年7月30日止
    ，惟其未依約清償，於96年10月間毀諾，萬泰銀行已取得本
    院核發96年度司促字第71806號支付命令確定在案，被告黃
    麗香已陷於無資力。嗣被告黃麗香於95年9月15日以買賣為
    原因將其所有之系爭不動產所有權移轉登記至被告李政洋名
    下，然被告黃麗香未能提出買賣契約書及被告李政洋支付價
    款之證明，經國稅局核定系爭不動產買賣視為贈與，且被告
    黃麗香均設籍在系爭不動產，顯見被告間買賣關係不存在，
    被告間所為買賣之債權行為及物權行為係為逃避原告追償，
    妨害原告對被告黃麗香債權之行使。爰依民法第242條、第7
    67條第1項之規定，請求確認被告間就系爭不動產所為買賣
    之債權行為及所有權移轉登記之物權行為均不存在，並代位
    被告黃麗香請求被告李政洋塗銷系爭不動產所有權移轉登記
    ，並回復為被告黃麗香名義等語。並聲明：如主文第1、2項
    所示。
四、被告抗辯：被告黃麗香於95年7月間以80萬元出賣系爭不動
    產予被告李政洋，由被告李政洋先給付現金30萬元予被告黃
    麗香，另向當時任職之保誠人壽保險股份有限公司辦理房貸
    80萬元，其中50萬元匯款至被告李政洋名下之慶豐商業銀行
    帳戶，並將該帳戶交由被告黃麗香使用，其餘30萬元則匯款
    至被告李政洋之姐李鑫怡帳戶，用以清償被告黃麗香借用李
    鑫怡名義申辦貸款，足見被告間就系爭不動產之買賣為真正
    ，並非虛偽買賣。又系爭不動產於95年間已移轉登記至被告
    李政洋名下，原告於102年、103年、107年間曾對被告黃麗
    香聲請強制執行，原告於111年5月20日提起本件訴訟，已逾
    民法第245條規定撤銷權1年除斥期間等語。並聲明：原告之
    訴駁回。
五、本院之判斷理由：
　㈠按債務人所為之無償行為，有害及債權者，債權人得聲請法
    院撤銷之。債務人所為之有償行為，於行為時明知有損害於
    債權人之權利者，以受益人於受益時亦知其情事者為限，債
    權人得聲請法院撤銷之。前條撤銷權，自債權人知有撤銷原
    因時起，一年間不行使，或自行為時起，經過十年而消滅，
    民法第244條第1項、第2項及第245條分別定有明文，是民法
    第245條所定之期間，乃指債權人詐害行為撤銷權之行使而
    言。查，原告曾於110年3月18日申請調閱系爭不動產之土地
    電子謄本，此有臺南市政府地政局111年7月7日南市地價字
    第1110888108號函、臺南市臺南地政事務所111年7月8日臺
    南地所登字第1110065873號函附核發紀錄清冊、中華電信股
    份有限公司資訊技術分公司111年7月15日資交加字第111000
    0791號函附系爭不動產106年1月1日至111年7月6日之地政電
    子騰本及電傳資訊調閱紀錄在卷可稽(見本院卷第53-62、65
    -75頁)，然原告係主張被告間就系爭不動產並無買賣之合意
    ，亦無買賣價金之交付，依民法第242條、第767條第1項，
    代位請求確認被告間就系爭不動產之買賣關係不存在，並塗
    銷系爭不動產所有權移轉登記，並非以其債權受詐害為由，
    依民法第244條之規定行使撤銷權，訴請撤銷被告間就系爭
    不動產所為之買賣債權行為及所有權移轉行為，自不受撤銷
    權行使除斥期間之限制，而無適用民法第245條規定之餘地
    。被告抗辯原告行使撤銷權，已逾民法第245條所規定行使
    撤銷權之1年或10年除斥期間云云，自無可採。
　㈡次按當事人主張有利於己之事實者，就其事實有舉證之責任
    ，民事訴訟法第277條定有明文。而確認法律關係不存在之
    訴，如被告主張其法律關係存在時，應由被告負舉證責任；
    事實為法律關係發生之特別要件者，在消極確認之訴，應由
    被告就其存在負舉證之責任，在其他之訴，應由原告就其存
    在負舉證之責任（最高法院98年度台上字第1219號判決要旨
    參照）。查，系爭不動產原為被告黃麗香所有，黃麗香於95
    年9月15日以買賣為登記原因，辦理系爭不動產所有權移轉
    登記予被告李政洋之事實，此有系爭不動產之土地建物查詢
    資料及臺南市臺南地政事務所111年8月10日臺南地所登字第
    1110077171號函附系爭不動產買賣登記資料在卷可稽(見本
    院卷第17-30、137-156頁)，是系爭不動產客觀上固係以買
    賣為原因移轉登記至被告李政洋名下，惟原告主張被告間就
    系爭不動產所為之買賣行為不存在，揆諸前開說明，自應由
    被告就系爭不動產買賣關係存在之積極事實，負舉證之責。
　㈢經查：　
　⒈原告主張被告黃麗香於88年9月間向原告借款，惟於95年3月
    起，已有3個月未正常繳款，其於95年5月利用中華民國銀行
    公會會員辦理消費金融案件無擔保債務協商機制成立債務協
    商後，繼續清償，直至96年7月30日最後一次繳款後，就未
    再清償，經原告於96年10月通報毀諾等情，並有原告提出之
    小額循環信用貸款契約及原告內部債務協商查詢電腦畫面在
    卷可證(本院卷第163-165、218頁)，且為被告所不爭執(本
    院卷第207頁)，是被告黃麗香於95年9月15日以買賣為登記
    原因，辦理系爭不動產所有權移轉登記予被告李政洋之時，
    原告為被告黃麗香之債權人，被告黃麗香與原告已成立債務
    協商等情，應可認定。被告抗辯渠等間辦理系爭不動產所有
    權移轉登記時，原告對被告黃麗香之債權尚未發生云云，並
    無可採。
　⒉被告雖抗辯系爭不動產買賣價金為80萬元，其中30萬元由被
    告李政洋現金交付予被告黃麗香，另由被告李政洋向保誠人
    壽保險股份有限公司以系爭不動產貸款80萬元，貸款所得其
    中50萬元匯至被告李政洋名下慶豐銀行(99年間經元大銀行
    合併)帳戶，由被告黃麗香自行提領，其餘30萬元則匯款至
    被告李政洋之姐李鑫怡帳戶，用以清償被告黃麗香借用李鑫
    怡名義申辦貸款云云，並提出元大銀行府城分行之被告李政
    洋帳戶往來交易明細、被告李政洋貸款付息還本紀錄、凱基
    銀行之李鑫怡帳戶交易明細表為憑(本院卷第198、220-226
    頁)。然查，被告李政洋未能證明其確有交付現金30萬元買
    賣價金予被告黃麗香之事實，且上開帳戶交易明細表，至多
    僅能證明於95年11月9日自保誠人壽保險匯款502,991元至元
    大銀行府城分行被告李政洋帳戶，及凱基銀行李鑫怡帳戶於
    同日有一筆297,009元還款紀錄等情，惟社會上辦理匯款至
    他人帳戶之緣由多端，未必僅有交付買賣價金為唯一原因，
    況且被告李政洋係將貸款502,991元滙款至其本人帳戶，自
    難僅憑上開交易紀錄即認被告李政洋有交付系爭不動產買賣
    價金50萬元予被告黃麗香，據此，無從認定被告間就系爭不
    動產有買賣價金之交付。
　⒊又在買賣不動產之交易慣例上，買賣雙方大都分別定有所謂
    之私契與公契，當事人間依真正成交之交易價格所簽訂之買
    賣契約，為俗稱之私契，其格式不拘；另當事人於成交後，
    在辦理所有權移轉登記時，須依當年度交易標的土地之公告
    現值作為計算依據，製作制式之買賣所有權移轉登記契約書
    ，提出於地政事務所，作為登記之原因，並以之為課稅之依
    據，即俗稱之公契。觀諸系爭不動產辦理所有權移轉登記時
    ，被告提出土地買賣所有權移轉契約書（即公契）記載買賣
    價款總金額1,343,571元(見本院卷第143頁)，建築改良物所
    有權買賣移轉契約書記載買賣價款總金額為269,400元(本院
    卷第145頁)，可知公契記載之系爭不動產買賣價款合計為1,
    612,971元，而在一般不動產交易實務上，申請辦理登記之
    公契價格與實際買賣價格不一致，通常係為避免繳納較多之
    稅金，故申請移轉登記所提出之公契價格通常會記載較低價
    額，然被告抗辯本件買賣價金80萬元，明顯低於辦理所有權
    移轉登記之土地現值甚多，核與交易常情有違，佐以被告自
    承渠等間並未簽訂私契之書面買賣契約(本院卷第209頁)，
    實難認定被告間就系爭不動產有買賣之合意。
　⒋綜合上情，被告黃麗香於95年5月間聲請債務協商，顯見其當
    時負債超過資產甚多，有不能清償債務或有不能清償之虞，
    此有財政部南區國稅局111年7月8日南區國稅資訊字第11120
    05429號函可參(本院卷第63頁)；被告間於95年9月15日以買
    賣為登記原因，辦理系爭不動產所有權移轉登記，惟未能證
    明其等間就系爭不動產確有買賣合意及買賣價金之交付；依
    經驗法則，被告黃麗香為免債權人追償及聲請強制執行查封
    拍賣系爭不動產，自有脫產之動機，佐以被告李政洋為被告
    黃麗香之子，被告李政洋對於被告黃麗香積欠債務乙事，應
    知之甚詳，故而，被告為避免原告對被告黃麗香就其所負債
    務追償，所為系爭不動產之買賣關係並未合法成立，應可認
    定。從而，原告訴請確認被告間就系爭不動產於95年7月25
    日所為之買賣債權行為，及於95年9月15日所為所有權移轉
    登記之物權行為均不存在，自屬有據。
　㈢復按所有人對於無權占有或侵奪其所有物者，得請求返還之
    ；對於妨害其所有權者，得請求除去之；有妨害其所有權之
    虞者，得請求防止之，民法第767條第1項定有明文。又債務
    人怠於行使其權利時，債權人因保全債權，得以自己之名義
    ，行使其權利，同法第242條前段亦有明文。本件被告間就
    系爭不動產所為買賣之債權行為及所有權移轉登記之物權行
    為均不存在，業如前述，系爭不動產之真正所有權人應為被
    告黃麗香，然現登記為被告李政洋所有，被告黃麗香本得基
    於所有權人之地位，請求被告李政洋塗銷系爭不動產所有權
    移轉登記，惟被告黃麗香怠於行使其權利，原告為被告黃麗
    香之債權人，其為保全債權，得代位被告黃麗香行使民法第
    767條第1項物上請求權，請求被告李政洋塗銷系爭不動產於
    95年9月15日所為之所有權移轉登記，自屬有據。
六、綜上所述，原告請求確認被告間就系爭不動產於95年7月25
    日買賣之債權行為，及於95年9月15日所有權移轉登記之物
    權行為均不存在，並依民法第242條、第767條之規定，代位
    被告黃麗香請求被告李政洋塗銷系爭不動產於95年9月15日
    以買賣為原因之所有權移轉登記，為有理由，應予准許。又
    被告李政洋塗銷移轉登記後，系爭不動產當然回復被告黃麗
    香所有，毋庸另為回復之諭知，併予敘明。
七、本件訴訟費用額確定為1,220元（即第一審裁判費），依民
    事訴訟法第78條、第85條第1項前段規定，由敗訴之被告負
    擔，爰依職權確定如主文第3項所示。
八、據上論結，原告之訴為有理由，判決如主文。
中　　華　　民　　國　　111 　年　　10　　月　　7 　　日
                  臺灣臺南地方法院臺南簡易庭 
　　　　　　　　                  法  官  張桂美
以上正本係照原本作成。
如不服本判決，應於送達後20日內，向本院提出上訴狀並表明上
訴理由（須附繕本）。如委任律師提起上訴者，應一併繳納上訴
審裁判費。 
中　　華　　民　　國　　111 　年　　10　　月　　12　　日
                                  書記官  林彥丞
附表：    編號 臺南市北區裕民段   面       積（平方公尺） 權利範圍  1 412地號土地 764.27 700分之33 2 695建號 即門牌號碼臺南市○區○○路00○0號 總面積86.25 陽台6.42 1分之1    含建物共有部分：同段698建號  74.14 8分之1  含建物共有部分：同段699建號 68.63 10分之1